臺灣高等法院臺南分院刑事判決
110年度上訴字第1186號
上  訴  人  
即  被  告  許慧廸



選任辯護人  錢冠頤律師（法扶律師）
上列上訴人即被告因毒品危害防制條例案件，不服臺灣臺南地方
法院110年度訴字第374號中華民國110年9月9日第一審判決（起
訴案號：臺灣臺南地方檢察署109年度偵字第12367號、第12368
號、第19061號、第22909號），提起上訴，本院判決如下：
    主  文
上訴駁回。
    事  實
一、甲○○明知甲基安非他命係毒品危害防制條例第2條第2項第2
    款所定之第二級毒品，不得非法持有、製造，竟基於製造第
    二級毒品之犯意，先於民國109年3、4月間，透過網路收集
    、學習製造甲基安非他命之資訊，及在網路、材料行購入相
    關製毒原料及器具，並在臺南市各藥局購買感冒藥錠，而於
    109年6月間起，在臺南市○○區○○○街00巷0號0棟00樓之0租屋
    處，將感冒藥錠摻入化學藥劑融合後，經抽濾、風乾、氯化
    及酸鹼中和等程序（詳細製程詳卷），萃得製造甲基安非他
    命原料之第四級毒品麻黃、假麻黃、氯麻黃、氯假麻黃
    、苯基丙酮，再合成製造少量之第二級毒品甲基安非他命。
    嗣經警於109年7月3日9時45分許，在臺南市○區○○路000號前
    ，因甲○○另案通緝而將之逮捕，並經其同意，搜索其所攜帶
    之物品、手提袋及車牌號碼000-0000號自小客車，扣得如附
    表二編號1至5所示之物；復於同日14時28分許，在上址租屋
    處，搜索扣得如附表一編號1至10、14、15、20、21及附表
    二編號6至107所示之物品，而查悉上情。
二、案經臺南市政府警察局刑事警察大隊報請臺灣臺南地方檢察
    署檢察官偵查起訴。
    理  由
壹、程序部分：
一、本院審理範圍：原審係就被告所犯製造第二級毒品、持有逾
    量第二級毒品等罪，分別判處罪刑，被告僅就製造第二級毒
    品部分提起上訴（本院卷第157-158頁），檢察官未上訴。
    從而，本案審理範圍，並不包括被告被訴持有逾量第二級毒
    品罪部分。
二、按被告以外之人於審判外之陳述，雖不符刑事訴訟法第159
    條之1至第159條之4之規定，然經當事人於審判程序同意作
    為證據，法院審酌該言詞陳述或書面陳述作成時之情況，認
    為適當者，亦得為證據。又當事人、代理人或辯護人於法院
    調查證據時，知有第159條第1項不得為證據之情形，而未於
    言詞辯論終結前聲明異議者，視為有前項之同意，刑事訴訟
    法第159條之5定有明文。立法意旨在於傳聞證據未經當事人
    之反對詰問予以核實，原則上先予排除，惟若當事人已放棄
    反對詰問權，於審判程序中表明同意該等傳聞證據可作為證
    據，或於言詞辯論終結前未聲明異議，基於尊重當事人對傳
    聞證據之處分權，及證據資料愈豐富，愈有助於真實發見之
    理念，且強化言詞辯論主義，使訴訟程序得以順暢進行，上
    開傳聞證據亦均具有證據能力。查本案所引用之相關證據資
    料（詳後引證據），其中各項言詞或書面傳聞證據部分，縱
    無刑事訴訟法第159條之1至第159條之4或其他規定之傳聞證
    據例外情形，然業經本院予以提示並告以要旨，且各經檢察
    官、被告甲○○及辯護人表示意見，當事人已知上述證據乃屬
    傳聞證據，已明示同意作為本案之證據使用（本院卷第135-
    137、159-160頁），而本院審酌上開證據資料製作時之情況
    ，無不當取供及證明力明顯過低之瑕疵，認以之作為證據應
    屬適當，揆諸前開規定，應認均有證據能力。
貳、認定犯罪事實所憑之證據及理由：
一、前開事實，業據被告坦承不諱（南市警刑大偵二字第109033
    38825號卷《下稱警1卷》第3-9頁、臺灣臺南地方檢察署109年
    度偵字第12367號卷《下稱偵卷》第9-13頁、原審卷第187頁、
    本院卷第165-166頁），且有臺南市警察局刑事警察大隊搜
    索扣押筆錄《臺南市○區○○路000號前》、扣押物品目錄表、自
    願受搜索同意書各1份、現場及扣押物品照片4張（警1卷第2
    1-32頁）、臺南市警察局刑事警察大隊搜索扣押筆錄《臺南
    市○○區○○○街00巷0號0棟00樓之0》、扣押物品目錄表、自願
    受搜索同意書各1份、現場及扣押物品照片32張（警1卷第35
    -75頁）、房屋租賃契約書1份（南市警刑大偵二字第109033
    8827號卷《下稱警2卷》第105-115頁）、臺南市政府警察局現
    場勘察採證報告1份（南市警刑大偵二字第1093707624號卷《
    下稱警3卷》第66-197頁）、被告與不詳男女於108年12月27
    日之對話譯文1份（警3卷第202-212頁）、被告扣案手機內
    之照片1份（警3卷第213-227頁）、臺南市政府警察局刑事
    警察大隊偵二隊109年12月01日職務報告1份（偵卷第69-124
    頁）附卷可稽。又有附表一編號1至10、14、15、20、21及
    附表二所示之物，扣案可證；且扣案如附表一編號1至10、1
    4、15、20、21所示之物經送鑑定，確含有如附表一編號1至
    10、14、15、20、21所示之毒品成分，有內政部警政署刑事
    警察局109年10月5日刑鑑字第0000000000號鑑定書1份（警3
    卷第59-87頁）、高雄市立凱旋醫院109年7月31日高市凱醫
    驗字第650204號濫用藥物成品檢驗鑑定書1份（南市警刑大
    偵二字第0000000000號卷《下稱警4卷》第117頁）在卷足憑。
    依上所述，被告上開任意性自白，核與卷內之積極證據相符
    ，堪信為真實。
二、從而，本件事證明確，被告上開製造第二級毒品之犯行，堪
    以認定，應依法論科。
參、論罪科刑：
一、被告行為後，毒品危害防制條例第4條第2項業於109年1月15
    日修正公布，並自公布後6個月後即109年7月15日生效施行
    。而修正前毒品危害防制條例第4條第2項規定：「製造、運
    輸、販賣第二級毒品者，處無期徒刑或七年以上有期徒刑，
    得併科新臺幣一千萬元以下罰金」，修正後規定：「製造、
    運輸、販賣第二級毒品者，處無期徒刑或十年以上有期徒刑
    ，得併科新臺幣一千五百萬元以下罰金」，經比較新舊法結
    果，修正後之法定刑較修正前提高，依刑法第2條第1項前段
    之規定，本件自應適用行為時即修正前毒品危害防制條例第
    4條第2項之規定論處。又修正前毒品危害防制條例第17條第
    2項規定：「犯第4條至第8條之罪於偵查及審判中均自白者
    ，減輕其刑」，修正後則規定：「犯第4條至第8條之罪於偵
    查及歷次審判中均自白者，減輕其刑」，就偵審自白減輕其
    刑規定經比較結果，新法雖增加『歷次』審判中均自白之條件
    ，然因本件被告於偵查及歷次審判中均自白犯行，修正前、
    後條文就本件之適用並無不同，爰逕行適用裁判時法即修正
    後毒品危害防制條例第17條第2項規定。
二、核被告所為，係犯修正前毒品危害防制條例第4條第2項之製
    造第二級毒品罪。被告於製造第二級毒品甲基安非他命過程
    中，萃得第四級毒品麻黃、假麻黃、氯麻黃、氯假麻黃
    、苯基丙酮等，為製造第二級毒品之階段行為；且被告前揭
    萃得而持有第四級毒品麻黃、假麻黃、氯麻黃、氯假麻
    黃、苯基丙酮純質淨重二十公克以上之低度行為，為製造
    第二級毒品之高度行為所吸收，均不另論罪。又被告自109
    年6月間起，2次製造第二級甲基安非他命之行為，係於密切
    之時間、相同之地點，基於製造甲基安非他命之目的所為之
    持續製造甲基安非他命舉動，為侵害相同之社會法益，且各
    舉動之獨立性薄弱，依一般社會觀念，難以將被告之持續製
    毒行為強行分開，在刑法評價上，以視為數個舉動之接續施
    行，合為包括之一行為予以評價，較為合理，應論以接續犯
    一罪。
三、刑之加重、減輕：
　㈠依司法院釋字第775號解釋文義及理由，係指構成累犯者，不
    分情節，一律加重最低本刑，於不符合刑法第59條所定要件
    之情形下，致生行為人所受之刑罰超過其所應負擔罪責之個
    案，不符罪刑相當原則、比例原則。於此範圍內，在修正前
    ，為避免發生上述罪刑不相當之情形，法院就該個案應裁量
    是否加重最低本刑（最高法院108年度台上字第2312號、第2
    361號判決意旨參照）。依此，該解釋係指個案應量處最低
    法定刑、又無法適用刑法第59條在內減輕規定之情形，法院
    應依此解釋意旨裁量不予加重最低本刑（最高法院108年度
    台上字第338號判決意旨參照）。查被告前因非法持有槍枝
    、施用毒品案件，經法院各判處罪刑確定，並經裁定應執行
    有期徒刑4年確定，於105年11月18日縮短刑期假釋出監，於
    106年10月30日假釋期滿未經撤銷，視為執行完畢，有臺灣
    高等法院被告前案紀錄表可按，其受徒刑之執行完畢，五年
    以內故意再犯本案有期徒刑以上之罪，為累犯。審酌被告前
    有非法持有槍枝、施用毒品前科紀錄，理應產生警惕作用，
    惟其仍再犯本件製造第二級毒品犯行，顯見前案之徒刑對被
    告並未生警惕作用，其對於刑罰之反應力顯然薄弱，且被告
    並無司法院釋字第775號解釋意旨所指個案應量處最低法定
    刑、又無法適用刑法第59條減輕其刑，而應依此解釋意旨裁
    量不予加重最低本刑之情形，則就其所犯上開之罪，除製造
    第二級毒品法定刑為無期徒刑部分不得加重外，餘仍應依刑
    法第47條第1項規定加重其刑。
　㈡被告製造第二級毒品犯行，已於偵查及歷次審判時均自白犯
    行，應依毒品危害防制條例第17條第2項之規定，減輕其刑
    ，並依法先加（法定刑為無期徒刑部分不得加重）後減之。
　㈢本件有無刑法第62條自首規定之適用？
　⒈按刑法上所謂自首，乃犯人在犯罪未發覺前，向該管公務員
    自行申告犯罪事實而受裁判之謂。所謂「發覺」，固非以有
    偵查犯罪權限之機關或人員確知其人犯罪無誤為必要，而於
    對其發生嫌疑時，即得謂為已發覺，但此項對犯人之嫌疑，
    仍須有確切之根據得合理之可疑者，始足當之，若單純主觀
    上之懷疑，要不得謂已發生嫌疑。至如何判斷「有確切之根
    據得合理之可疑」與「單純主觀上之懷疑」，主要區別在於
    有偵查犯罪權限之機關或人員能否依憑現有尤其是客觀性之
    證據，在行為人與具體案件之間建立直接、明確及緊密之關
    聯，使行為人犯案之可能性提高至被確定為「犯罪嫌疑人」
    之程度。換言之，有偵查犯罪權限之機關或人員尚未發現犯
    罪之任何線索或證據，僅憑其工作經驗或蛛絲馬跡（如見行
    為人有不正常神態、舉止等）等情況直覺判斷行為人可能存
    在違法行為，即行為人之可疑非具體且無客觀依據，無從與
    具體犯罪案件聯繫；或於犯罪發生後，前揭有偵查犯罪權限
    機關或人員雖根據已掌握之線索發現行為人之表現或反應異
    常，引人疑竇，惟尚不足通過現有證據確定其為犯罪嫌疑人
    ，即對行為人可疑雖已有一定之針對性或能與具體案件聯繫
    ，惟此關聯仍不夠明確，尚未達到將行為人鎖定為犯罪嫌疑
    人並進而採取必要作為或強制處分之程度。此時，上開2 種
    情況仍僅止於「單純主觀上之懷疑」，尚不得謂為「已發覺
    」。相反地，倘有偵查犯罪權限之機關或人員由各方尋得之
    現場跡證（如贓物、作案工具、血跡等檢體）、目擊證人等
    客觀性證據已可直接指向特定行為人犯案，足以構建其與具
    體案件間直接、明確及緊密之關聯，使行為人具有較其他排
    查對象具有更高之作案嫌疑，此時即可認「有確切之根據得
    合理之可疑」將行為人提昇為「犯罪嫌疑人」，即應認其犯
    罪已被「發覺」（最高法院108年度台上字第3146號判決意
    旨參照）。　
　⒉被告及辯護人雖辯稱：於109年7月3日遭警因另案通緝逮捕時
    ，即自行供出製造第二級毒品之犯行，應依刑法第62條自首
    之規定減輕其刑云云。然查，本案係證人A1於109年5月18日
    向警方檢舉，被告涉嫌在臺南地區收購感冒藥錠，以為製成
    第二級毒品甲基安非他命，經警蒐證後，於109年7月3日9時
    45分許，發現被告出現在臺南市○區○○路「○○藥局」欲購買
    感冒藥錠，並被告因另案毒品案件遭通緝，而將被告當場逮
    捕，經警詢問後，被告坦承確在上址租屋處製造第二級毒品
    甲基安非他命等情，有臺南市政府警察局刑事警察大隊110
    年5月17日南市警刑大偵二字第1100260886號函暨檢附之職
    務報告1份（原審卷第99-101頁）、臺南市政府警察局刑事
    警察大隊110年12月2日南市警刑大偵二字第1100663123號函
    暨檢附之職務報告、證人A1調查筆錄、指認犯罪嫌疑人紀錄
    表、編號與真實姓名對照表1份（本院卷第103-119頁）可按
    。依上可知，於被告向警方供承製造第二級毒品犯行前，警
    方已依證人A1之檢舉、指認，並被告確在藥局欲購買感冒藥
    錠等事證，而合理懷疑，亦即依此等客觀性證據已足使警方
    「有確切之根據得合理之可疑」被告涉犯製造第二級毒品情
    事，而與「對於未發覺之犯罪」要件不符，自無自首減輕其
    刑規定之適用。從而，被告及辯護人辯稱：本件應依刑法第
    62條自首規定減輕其刑云云，核無足採。
　㈣被告及辯護人雖稱：被告已於偵審中均坦認犯行，詳細交代
    製造毒品之細節，坦然面對並接受司法制裁，且被告製造之
    第二級毒品甲基安非他命數量甚微，製造毒品之目的僅因好
    奇心，非為將來販賣之用，請依刑法第59條規定減輕其刑云
    云。惟按刑之量定，為求個案裁判之妥當性，法律固賦予法
    院裁量權，但此項裁量權之行使，除應依刑法第57條規定，
    審酌行為人及其行為等一切情狀，為整體之評價，並應顧及
    比例原則與平等原則，使罪刑均衡，輕重得宜，以契合社會
    之法律感情。又刑法第59條之酌量減輕其刑，必於犯罪之情
    狀，在客觀上足以引起一般之同情，認為顯可憫恕，且即予
    宣告法定最低度之刑，猶嫌過重者，始有其適用。查被告製
    造第二級毒品，所為有危害社會治安及國民健康之潛在風險
    ，又修正前毒品危害防制條例第4條第2項規定，製造第二級
    毒品之法定最低本刑為七年以上有期徒刑（得併科罰金），
    而被告所犯製造第二級毒品犯行，已依毒品危害防制條例第
    17條第2項之規定予以減輕其刑，則其所犯上開製造第二級
    毒品罪經減刑之後，已難認有何「情輕法重」之情事。從而
    ，其與刑法第59條所規定之要件，已有不符，自無再依該條
    酌減其刑之適用。是被告及辯護人辯稱：請再依刑法第59條
    規定酌減刑度云云，尚難採憑。
肆、原審以被告上開製造第二級毒品犯行，罪證明確，因而適用
    毒品危害防制條例第4條第2項（修正前）、第17條第2項、
    第18條第1項前段、第19條第1項，刑法第2條第1項前段、第
    11條、第47條第1項、第38條第1項等規定。並審酌：被告明
    知毒品對人體危害之鉅，猶不思警惕，竟為圖供給施用而自
    行製造毒品；另考量被告之素行，犯後坦承犯行，態度尚佳
    ；及被告所製造之毒品成品甚少，且未查有意圖對外販賣之
    事證，其製造毒品之犯罪情節較為輕微；兼衡被告自陳高中
    肄業之智識程度，入監前從事當舖業，月收入約新臺幣3萬
    多元，已婚，育有1名未成年子女等一切情狀，量處被告有
    期徒刑三年八月。復說明：扣案如附表一編號5、7、9、10
    所示之物均含有第二級毒品甲基安非他命成分（附表一編號
    11至13、16至19為已確定之持有逾量第二級毒品犯行部分）
    ，其中如附表一編號5、9、10雖另含有第四級毒品成分，但
    與上開第二級毒品同時存在，無從分離；另盛裝、包裹上開
    甲基安非他命之包裝、容器，俱因直接觸碰、沾染其內之第
    二級毒品，而無法以通常方式完全析離，且無析離之實益及
    必要，應視同毒品，均應依毒品危害防制條例第18條第1項
    前段規定，不問屬於犯罪行為人與否，均沒收銷燬之。扣
    案如附表一編號20所示之第三級毒品氯乙基卡西酮、甲苯基
    乙基胺戊酮，附表一編號1至4、6、8、14至15、21所示含有
    第四級毒品麻黃、假麻黃、氯麻黃、氯假麻黃、苯基丙
    酮、硝西泮成分之物，係屬違禁物，又盛裝上開第三級毒品
    與第四級毒品之包裝、容器，因無法完全與上開第三級毒品
    與第四級毒品成分析離，應整體視為毒品，屬違禁物，均依
    刑法第38條第1項規定予以宣告沒收。扣案如附表二所示之
    物品，均係供被告犯本案製造第二級毒品罪所用之物，業據
    被告供明在卷，屬被告製造毒品所用之物，不問是否屬其所
    有，均依毒品危害防制條例第19條第1項規定，宣告沒收。
    本院審核原審認事用法俱無不合，並原審判決已詳細記載其
    審酌科刑之一切情狀之理由，既未逾越法定刑度，又未濫用
    自由裁量之權限，核無不當或違法之情形，故本院認原審所
    量處之刑，亦屬允當。被告上訴意旨以本件應有刑法第62條
    自首減刑之適用，並請求依刑法第59條規定減輕其刑，指摘
    原判決不當，為無理由，應予駁回。
據上論斷，應依刑事訴訟法第368條，判決如主文。
本案經檢察官吳惠娟提起公訴，檢察官劉榮堂到庭執行職務。
中　　華　　民　　國　　111 　年　　1 　　月　　20　　日
                  刑事第三庭    審判長法　官  陳連發
                                      法　官  何秀燕
                                      法　官  洪榮家　
以上正本證明與原本無異。
如不服本判決應於收受送達後20日內向本院提出上訴書狀，其未
敘述上訴理由者，並得於提起上訴後20日內向本院補提理由書（
均須按他造當事人之人數附繕本）「切勿逕送上級法院」。
　　　　　　　　　　　　　　　　　　　書記官  謝麗首
中　　華　　民　　國　　111 　年　　1 　　月　　20　　日
附錄本案論罪科刑法條：
修正前毒品危害防制條例第4條第2項
製造、運輸、販賣第二級毒品者，處無期徒刑或7年以上有期徒
刑，得併科新臺幣1千萬元以下罰金。
附表一：
編號 扣押物品目錄表 扣押物名稱及數量 備註 1  南市警刑大偵二字第10903338825號第39-65頁 液體1罐 經鑑定含有氯麻黃、氯假麻黃、苯基丙酮等第四級毒品等成分 2  黃色不明液體1罐 經鑑定含有第四級毒品假麻黃等成分 3  黑色不明液體2罐 經鑑定含有第四級毒品假麻黃等成分 4  不明液體1罐 經鑑定含第四級毒品假麻黃等成分 5  不明液體1瓶 經鑑定含有第二級毒品甲基安非他命、第四級毒品假麻黃等成分 6  量杯1個 經鑑定含有第四級毒品假麻黃等成分 7  小量杯1個 經鑑定含有第二級毒品甲基安非他命成分 8  麻黃素1包 經鑑定含有第四級毒品假麻黃等成分 9  偽麻黃素1包 經鑑定含有第二級毒品甲基安非他命、第四級毒品麻黃等成分 10  白色瓶子1瓶（內有黑色不明液體） 經鑑定含有第二級毒品甲基安非他命、第四級毒品麻黃、假麻黃等成分 11  甲基安非他命1包 經鑑定含有第二級毒品甲基安非他命成分 12  甲基安非他命1包 經鑑定含有第二級毒品甲基安非他命成分 13  甲基安非他命1包 經鑑定含有第二級毒品甲基安非他命成分 14  鐵盤1個 經鑑定含有第四級毒品假麻黃成分 15  陶瓷漏斗1組 經鑑定含有第四級毒品假麻黃、氯麻黃、氯假麻黃、苯基丙酮等成分 16  甲基安非他命1包 經鑑定含有第二級毒品甲基安非他命成分 17  甲基安非他命1包 經鑑定含有第二級毒品甲基安非他命成分 18  甲基安非他命1包 經鑑定含有第二級毒品甲基安非他命成分 19  大麻1包 經鑑定含有第二級毒品四氫大麻酚成分 20  不明粉末1包 經鑑定含有第三級毒品氯乙基卡西酮、甲苯基乙基胺戊酮等成分 21  一粒眠1包 經鑑定含有第四級毒品硝西泮等成分 

附表二：
編號 扣押物品目錄表 扣押物名稱及數量 備註 1 南市警刑大偵二字第10903338825號第27頁 Wifi分享器1個（門號0000000000號）  2  手機1支（序號000000000000000） 被告用以上網查詢製毒流程之用 3  手機1支  4  得息敏感冒藥丸5盒  5  舒鼻涕錠2包  6 南市警刑大偵二字第10903338825號第39-65頁 大量杯1個  7   攪拌棒1支  8   大量杯1個  9  大量杯1個  10  小量杯1個  11  玻璃缽1個  12  瓶子1個  13  玻璃瓶1個  14  大量杯1個  15  量杯1個  16  飯勺1個  17  撈網1支  18  攪拌棒1支  19  攪拌棒1支  20  滴管1支  21  玻璃杯1個  22  玻璃碗1個  23  缽1個  24  滴管1支  25  酸鹼試紙1盒  26  溫度計1支  27  小刷子1支  28  磁石1顆  29  濾斗、濾紙、分裝袋1組  30  電子秤1個  31  加熱器1臺  32  灑水瓶1瓶  33  Kolin電磁爐1臺  34  白色瓶子1瓶  35  白色筒1筒  36  咖啡色罐子（TC酸）  37  鹽酸1瓶  38  緩衝液1瓶  39  緩衝液1瓶  40  刮刀1個  41  鑷子1支  42  紅色盤子1個  43  刮板1個  44  藍色盤子1個  45  感冒藥1袋  46  防毒面具1個  47  丙酮1桶  48  酒精1桶  49  酒精1桶  50  陶瓷漏斗1組  51  刮刀1支  52  鑷子1支  53  噴罐1瓶  54  吸管1支  55  攪拌棒1支  56  濾紙1盒  57  氫氧化鈉1包  58  真空幫浦1組  59  濾紙1盒  60  真空幫浦1組  61  酸鹼試紙1罐  62  湯匙1支  63  束帶1袋  64  塑膠管1條  65  刮刀1支  66  大錐形瓶1瓶  67  大塑膠量杯1瓶  68  不明液體1罐  69  量杯1個  70  攪拌棒1支  71  玻璃量杯1個  72  凡士林1瓶  73  反應爐1組  74  螃蟹夾1支  75  檸檬酸1包  76  活性碳1罐  77  活性碳1包  78  水電零件1袋  79  醋酸1罐  80  硫酸1罐  81  硫酸1罐  82  甘油1罐  83  氯仿1罐  84  氫氧化鈉1罐  85  氯仿1罐  86  檸檬酸1罐  87  鈀金1罐  88  氫氣瓶1瓶  89  氫氣瓶1瓶  90  脫水機1臺  91  丙酮1罐  92  吸汲器1支  93  丙酮1桶  94  吸食器1組  95  吸食器1組  96  筆記本1本  97  鈀金1罐  98  活性碳1罐  99  酸鹼測試器1支  100  不明粉末1包  101  手套1盒  102  撈網1支  103  撈網1支  104  鋁箔紙1盒  105  鋁箔紙1盒  106  房屋租賃契約影本1份  107  冰箱1臺